ACORDAO-COMPLETO-2570293

ACÓRDÃO 1793/2023 ATA 5/2023 - PRIMEIRA CÂMARA

VISTOS, relatados e discutidos estes autos em que se apreciam, nesta fase processual, embargos de declaração opostos pela Sra. Ana Luiza Alves Gomes ao Acórdão 10420/2022-TCU-Primeira Câmara, que conheceu e negou provimento ao pedido de reexame interposto contra o Acórdão 26/2022-TCU-Primeira Câmara, o qual considerou ilegal o seu ato inicial de aposentadoria,
ACORDAM os Ministros do Tribunal de Contas da União, reunidos em sessão da Primeira Câmara, ante as razões expostas pelo Relator, em:
9.1. com fundamento no art. 34 da Lei 8.443/1992 c/c o art. 287 do RITCU, não conhecer dos embargos de declaração opostos pela Sra. Ana Luiza Alves Gomes; e
9.2. dar ciência do inteiro teor desta deliberação à recorrente e ao órgão jurisdicionado.

Embargos de declaração opostos a acórdão da 1ª Câmara que conheceu e negou provimento a pedido de reexame interposto contra deliberação anterior que julgou ilegal  ato de aposentadoria emitido no âmbito da Universidade Federal de Alagoas.

Primeira Câmara

Ministério Público do Trabalho.

3. Interessados/Responsáveis:
3.1. Interessada: Ana Luiza Alves Gomes (XXX.188.420-XX).

13.1. Ministros presentes: Walton Alencar Rodrigues (Presidente), Benjamin Zymler (Relator) e Jhonatan de Jesus.
13.2. Ministro-Substituto convocado: Augusto Sherman Cavalcanti.
13.3. Ministro-Substituto presente: Weder de Oliveira.

BENJAMIN ZYMLER

Embargos de declaração opostos por Ana Luiza Alves Gomes ao Acórdão 10420/2022-TCU-Primeira Câmara, que conheceu e negou provimento ao pedido de reexame interposto contra o Acórdão 26/2022-TCU-Primeira Câmara, o qual considerou irregular o pagamento de "quintos" incorporados em razão do exercício de funções comissionadas cumulativamente com subsídio decorrente do exercício do cargo de membro do Ministério Público do Trabalho.
2.	A embargante, reiterando e repetindo os fundamentos deduzidos no pedido de reexame anteriormente interposto, sustenta a ocorrência de omissão na decisão embargada.
3.	Ao final, requer-se o conhecimento e acolhimento dos embargos de declaração, atribuindo-lhes excepcionais efeitos infringentes, "para reformar o Acórdão 10420/2022-TCU-Primeira Câmara, e julgar legal/homologar a aposentadoria da servidora".
	É o Relatório.

Rudi Meira Cassel (22256/OAB-DF), representando Ana Luiza Alves Gomes.

Procuradora-Geral Cristina Machado da Costa e Silva.

EMBARGOS DE DECLARAÇÃO. PEDIDO DE REEXAME. APOSENTADORIA. MEMBRO DO MINISTÉRIO PÚBLICO DA UNIÃO. CUMULAÇÃO, NOS PROVENTOS, DE SUBSÍDIO COM "QUINTOS" DE FUNÇÕES COMISSIONADAS. JURISPRUDÊNCIA DO STF. ILEGALIDADE. NECESSIDADE DE APONTAR, DE FORMA ARGUMENTATIVA, O VÍCIO SUPOSTAMENTE EXISTENTE NA DECISÃO EMBARGADA. NÃO CONHECIMENTO DO RECURSO.

APOSENTADORIA (APOS)

Unidade de Auditoria Especializada em Pessoal (AudPessoal).

Dispõe o caput do artigo 34 da Lei 8.443/1992 que "cabem embargos de declaração para corrigir obscuridade, omissão ou contradição da decisão recorrida".
2.	No mesmo sentido, o artigo 287 do RITCU estabelece que "cabem embargos de declaração quando houver obscuridade, omissão ou contradição em acórdão do Tribunal".
3.	Daniel Amorim Assumpção Neves, ao analisar os vícios que legitimam o ingresso dos embargos declaratórios no âmbito do processo civil, ensina que:
"A omissão refere-se à ausência de apreciação de questões relevantes sobre as quais o órgão jurisdicional deveria ter se manifestado, inclusive as matérias que deva conhecer de ofício. Ao órgão jurisdicional é exigida a apreciação tanto dos pedidos como dos fundamentos de ambas as partes a respeito desses pedidos. Sempre que se mostre necessário, devem ser enfrentados os pedidos e os fundamentos jurídicos do pedido e da defesa, sendo que essa necessidade será verificada no caso concreto, em especial na hipótese de cumulação de pedidos, de causas de pedir e de fundamentos de defesa.
[...]
A obscuridade, que pode ser verificada tanto na fundamentação quanto no dispositivo, decorre da falta de clareza e precisão da decisão, suficiente a não permitir a certeza jurídica das questões resolvidas.
[...]
O terceiro vício que legitima a interposição dos embargos de declaração é a contradição, verificada sempre que existirem proposições inconciliáveis entre si, de forma que a afirmação de uma logicamente significará a negação da outra. Essas contradições podem ocorrer na fundamentação, na solução das questões de fato e/ou de direito, bem como no dispositivo, não sendo excluída a contradição entre a fundamentação e o dispositivo, considerando-se que o dispositivo deve ser a conclusão lógica do raciocínio desenvolvido durante a fundamentação. O mesmo poderá ocorrer entre a ementa e o corpo do acórdão e o resultado do julgamento proclamado pelo presidente da sessão e constante da tira ou minuta, e o acórdão lavrado"  (in Manual de Direito Processual Civil, 3ª Ed., Editora Método, p. 718-719 - grifos acrescidos) .
4.	Na espécie, consoante se extrai do relatório, a recorrente, reproduzindo nos presentes embargos de declaração a peça interposta à guisa de pedido de reexame, sustenta que a decisão embargada incorreu em omissões.
5.	Em primeiro lugar, cumpre registrar que a omissão passível de correção por meio dos embargos de declaração é aquela que se refere à ausência de apreciação de questões relevantes suscitadas nas razões recursais e sobre as quais o órgão jurisdicional deveria ter se manifestado e assim não o fez, inclusive as matérias que deveria conhecer de ofício.
6.	Outrossim, para que o recurso de embargos de declaração seja passível de conhecimento e exame, faz-se necessário que nas razões recursais apresentadas o recorrente apresente argumentos relacionados ao vício existente na decisão recorrida. É dizer, o recorrente tem o dever de indicar, de forma argumentativa, o erro, a obscuridade, a contradição ou a omissão supostamente existente no acórdão impugnado, o que não ocorreu no caso concreto, já que a embargante simplesmente resolveu reproduzir a peça apresentada a título de pedido de reexame, afirmando, sem demonstrar, a ocorrência da omissão alegada.
7.	Por fim, os embargos de declaração não são o recurso adequado para a pura e simples rediscussão de matérias e questões já decididas nos autos.
	Ante o exposto, VOTO por que seja adotada a deliberação que ora submeto à apreciação deste Colegiado.
TCU, Sala das Sessões, em 14 de março de 2023.
BENJAMIN ZYMLER 
Relator